【裁判字號】    96,重訴,284
【裁判日期】    970530
【裁判案由】    損害賠償
【裁判全文】
臺灣桃園地方法院民事判決             96年度重訴字第284號
原      告  丁○○
法定代理人  甲○○
原      告  乙○○
上 2人共同
訴訟代理人  許朝財律師
被      告  丙○○
                        號
訴訟代理人  鐘耀盛律師
複  代理人  孔令則律師
上列當事人間因過失傷害案件，原告提起刑事附帶民事訴訟，請
求損害賠償，經本院刑事庭以95年度桃交附字第173 號裁定移送
前來，本院於民國97年5 月14日言詞辯論終結，判決如下：
    主      文
被告應給付原告丁○○新台幣參佰陸拾柒萬壹仟肆佰柒拾陸元及
其中新台幣參佰貳拾壹萬零柒佰壹拾參元部分自民國九十五年九
月二十二日起；另新台幣肆拾陸萬零柒佰陸拾參元自民國九十七
年五月十四日起，均至清償日止，按年息百分之五計算之利息。
被告應給付原告乙○○新台幣參萬陸仟元及自民國九十五年九月
二十二日起至清償日止，按年息百分之五計算之利息。
原告其餘之訴駁回。
本判決第一項於原告丁○○以新台幣壹佰貳拾參萬元為被告供擔
保後，得假執行。
本判決第二項得假執行。
原告丁○○其餘假執行之聲請駁回。
    事實及理由
壹、程序方面：
    按訴狀送達後，原告不得將原訴變更或追加他訴，但被告同
    意者及擴張或減縮應受判決事項之聲明者，不在此限。民事
    訴訟法第255 條第1 項第1 、3 款分別定有明文。本件原告
    起訴時原請求被告應給付原告丁○○新臺幣（下同）11,852
    ,298 元 及法定遲延利息；嗣於訴訟繫屬中，以民事擴張暨
    準備狀追加聲明為請求被告另給付丁○○自民國96年2 月28
    日起至97年2 月2 日止再支出之醫療費用460,763 元及自97
    年5 月14日起至清償日止法定遲延利息，核屬擴張應受判決
    事項之聲明，並經被告訴訟代理人於97年5 月14日本院言詞
    辯論程序時當庭表示對該醫療費用支出不爭執，顯然同意原
    告之追加，從而原告之追加起訴部分合於民事訴訟法第255
    條第1 項第1 、3 款之規定，應予准許，合先敘明。
貳、實體方面：
一、原告起訴主張：被告於94年8 月28日下午4 時5 分許，駕駛
    車號3D－1826號自小客車，沿桃園市○○路由西往東方向行
    駛，於行經中福街口時，本應注意上開路段之行車速限為時
    速50公里，不得超速，並應注意車前狀況，隨時採取必要之
    安全措施，而依當時情況並無不能注意之情事，竟疏未注意
    以時速約70公里之速度行駛，因而不慎追撞前方由原告丁○○、乙○○共乘之GYK －182 號重型機車（下稱系爭車禍）
    ，造成原告丁○○受有頭部外傷併蛛網膜下腔出血、左側鎖
    骨骨折、左側血胸、左側骨盆骨骨折等傷害，原告乙○○受
    有左足第三趾骨骨折、左足挫傷合併擦傷、右肩挫傷等傷害
    （下稱系爭傷害），業經臺灣高等法院96年度交上易字第25
    2 號刑事判決判決被告期徒刑3 月又15日確定。原告所受之
    損害如下：(一)原告丁○○部分：1.醫療費用：586,418 元。
    2.喪失工作能力之損失：以勞保每月投保薪資第一級15,840
    元計算，原告丁○○於本件侵權行為發生時未滿43歲，距60
    歲退休尚有17年工作年資，依霍夫曼計算法計算被告一次應
    給付之金額為2,29 5,577元（計算式：15,840×12×12.076
    9 ＝2,295,577） 3.看護費：(1)94年9 月25日起至95年3 月
    31日止共計388,500 元。(2)94年12月起，每月聘請外籍看護
    費25,222元；而原告丁○○斯時44歲，依內政部93年度臺灣
    地區女性簡易生命表，其平均餘命約為37年，按霍夫曼計算
    法計算一次應給付之金額為6,242,566 元（計算式：25,222
    ×12×20.6254 = 6,242,566） 。4.精神慰撫金：300 萬元
    。以上共計12,513,061元，扣除被告已支付20萬元，被告應
    給付原告丁○○12,313,061元。（另原告丁○○已領取之強
    制汽車責任險170 萬元尚未扣除）等語。並聲明：(1)被告應
    給付原告丁○○12,313,061元，其中11,852,298元部分自起
    訴狀繕本送達之翌日起至清償日止，按年息5 ﹪計算之利息
    ；460,763 元部分自97年5 月14日起至清償日止，按年息5
    ﹪計算之利息。(2)願供擔保，請准予宣告假執行。(二)原告乙○○部分：1.精神慰撫金：10萬元。2.並聲明：(1)被告應給
    付原告乙○○10萬元，並自起訴狀繕本送達之翌日起至清償
    日止按年息5 ﹪計算之利息。(2)願供擔保，請准予宣告假執
    行。
二、被告則以：本件事故發生地點係位於桃園市○○路與中福街
    口之無號誌交岔路口，原告丁○○騎乘GYK －182 號重型機
    車搭載原告乙○○，未禮讓被告丙○○所駕駛車號3D－1826
    號自小客車（幹道直行車）先行，而貿然自支線之中福街口
    左轉彎駛出至三民路，致被告煞避不及，乃將方向盤左打，
    撞及原告丁○○之機車前車身；則原告丁○○於行經上開地
    點「左轉彎」時，如有先行減速慢行，做隨時停車之準備（
    而非貿然左轉彎），或可避免本件事故之發生。是原告丁○○上開行為亦同為肇事原因，而有過失，此有臺灣省車輛事
    故覆議鑑定委員會函鑑定結論意見「……同為肇事原因……
    」可資參酌，故被告主張民法第217 條第1 項過失相抵。另
    就原告丁○○請求損害賠償之項目及金額，答辯如下：(一)醫
    療費用部分不爭執。(二)喪失工作能力損失部分：其喪失勞動
    能力是否將長達17年仍不確定，被告否認其有該項損失，依
    民事訴訟法第277 條，應由其負舉證之責。(三)看護費部分：
    否認原告提出之原證二、三收據之形式實質之真正，且其看
    護時間是否需長達37年亦無法確定。(四)精神慰撫金300 萬元
    部分：其就此並未敘明訴訟標的之法律關係，惟其數額仍應
    斟酌一切情形定之。被告認此請求顯屬過高，應請原告詳實
    證之。另按強制汽車責任保險法第32條，被害人即原告丁○○已申領之保險金170 萬元，暨業已受領自被告之20萬元，
    計190 萬元應一併扣除之。並聲明：原告之訴暨假執行聲請
    均駁回。
三、兩造不爭執之事實：
(一)、被告於94年8 月28日下午4 時5 分許，駕駛車號3D-1826 號
    自小客車，沿桃園縣桃園市○○路內線車道由西往東方向行
    駛，於行經中福街口時，本應注意上開路段之行車速限為時
    速50公裡，不得超速，並應注意車輛行近無號誌之交岔路口
    ，應減速慢行，看清左右確無來車並在不妨礙汽車通行之情
    況下迅速通過；及應注意車前狀況，隨時採取必要之安全措
    施，而依當時情形天候晴，日間自然光線，柏油路面乾燥、
    無缺陷、無障礙物，視距良好，並無不能注意之情事，竟疏
    未注意於行近三民路與中福街口之無號誌交岔路口時，本應
    注意車輛行近無號誌之交岔路口，應減速慢行，看清左右確
    無來車並在不妨礙汽車通行之情況下迅速通過，反以時速約
    70公里之速度行駛，適有亦有疏失由原告丁○○騎乘GYK-18
    2 號重型機車，搭載原告乙○○，未禮讓三民路之幹線道直
    行車先行，而貿然自支線之中福街駛出（原欲在三民路與中
    福街口間二中央分隔島間缺口處左轉）至三民路行駛，被告
    見右前方有機車駛來，見狀煞避不及乃將方向盤往左打，汽
    車右前車頭撞及前方由原告丁○○、乙○○共乘之GYK- 182
    重型機車之前車身，二人因而人車倒地，致使原告丁○○因
    而受有頭部外傷併蛛網膜下腔出血、左側鎖骨骨折、左側肩
    胛骨骨折、左側血胸、左側骨盆骨骨折、並因頭部出血中樞
    神經受損，昏迷指數為6 分，經長期治療後，仍未清醒，無
    法言語，無知覺，昏迷指數仍為8 分，並造成嚴重認知功能
    及機能障礙，需他人照護，生活完全無法自理，需全部仰賴
    他人協助，難以痊癒，於身體上受有重大不治之重傷害；原
    告乙○○則因而受有左足第三趾骨骨折、左足挫傷合併擦傷
    、右肩挫傷等傷害。且被告業經臺灣高等法院96年度交上易
    字第252 號刑事判決判處有期徒刑3 月又15日，得易科罰金
    確定。
(二)、原告丁○○因被告侵權行為所致，共計支出醫療費用586,41
    8 元。
(三)、原告丁○○業已因本件侵權行為事故受領汽車強制責任險保
    險金170萬元，並自被告處受領賠償金20萬元。
四、按因故意或過失，不法侵害他人之權利者，負損害賠償責任
    。民法第184 條第1 項前段定有明文。經查被告既自承確有
    前述兩造不爭執事項(一)所述之過失傷害行為，被告之過失傷
    害行為與原告受傷之結果間並有相當因果關係，被告自係因
    過失不法侵害原告之身體權，而應對原告負侵權行為責任，
    原告主張被告應賠償其因系爭傷害所受之損害，要屬有據。
五、又按不法侵害他人之身體或健康者，對於被害人因此喪失或
    減少勞動能力，或增加生活上之需要時，應負損害賠償責任
    ，民法第193 條第1 項定有明文。被告對於原告既應負故意
    侵權行為責任，其對於原告因系爭傷害所支出之醫療費用、
    喪失或減少勞動能力之財產權損害與看護費，自應負損害賠
    償責任
(一)、 茲就原告丁○○得請求被告賠償之金額分敘如下：
(1)、醫療費部分：
    原告丁○○主張支出醫療費586,418 元，業據其提出醫療費
    收據、診斷證明書等為證，被告就該項目之支出不予爭執，
    自應予准許。
(2)、減少勞動能力之損失部分：
、原告丁○○因本件車禍受有頭部外傷併蜘蛛網膜下腔出血、
    左側鎖骨骨折、左側肩胛骨骨折、左側骨盆骨骨折，並因頭
    部出血中樞神經受損，昏迷指數為6 分，經長期治療後，仍
    未清醒，無法言語、無知覺、昏迷指數仍為9 分，故本院認
    其喪失之勞動能力程度達100%，原告丁○○主張因本件車禍
    所受傷勢喪失勞動能力100%，應堪採信。
、又原告丁○○為50年12月19日生，於車禍發生之94年8 月28
    日至勞動基準法第54條規定強制退休年齡60歲之110 年12月
    19日止，應有16年又3 月21天之工作期間，則應賠償之損害
    月數為195.7 個月，又原告丁○○於本件車禍發生時雖未就
    業，為全職之家庭主婦，惟其勞動力部分仍應認有社會價值
    ，故原告丁○○主張以法定最低工資之收入計算勞動力價值
    ，應屬可採。而本件車禍發生時行政院勞工委員會公布勞工
    基本工資為每月17,820元，故原告丁○○主張斯時其勞動力
    價值計算為每月15,840元，尚屬合理，則原告丁○○因本件
    車禍而每月減少之勞動能力所致之損失應為15,840元。因原
    告丁○○請求被告一次給付，應扣除其中間利息，則依月別
    5/12% 複式霍夫曼計算法（第一個月不扣除中間利息），原
    告丁○○得一次請求喪失勞動能力之損害金額應為2,270,51
    0 元【其計算式為：[15840×142.00000000（此為應受扶養
    195 月之霍夫曼係數）+15840×0.7 ×（143.00000000-000
    .00000000）]=0000000（小數點以下四捨五入）】是原告丁○○關於喪失勞動能力之損害所得請求之數額2,270,510 元
    ，應予准許。
(3)、看護費部分：經查，依據長庚醫院95年12月8 日（95）長庚
    院法字第1116號函所附之精神鑑定報告書所載：「相對人（
    即原告丁○○）約1 年前因車禍導致極重度植物人狀態，意
    識不清楚，偶會發出無意義之聲音，對叫喚無明顯反應，亦
    未觀察到相對人有使用手勢、眼神、肢體語言或面部表情表
    達意念之現象；鑑定過程中，相對人躺於床上，對簡單口語
    命令，也無法遵循，目前處於癡呆狀態，其意識及認知功能
    皆呈現嚴重障礙，且其行動能力嚴重受損，生活能力完全無
    法自理，需由家人或照顧者完全照顧，生活能力完全無法自
    理，需由家人或照顧者完全照顧，目前狀態已達無法處理一
    般事務及自我照顧之程度」等語，此有該院出具之精神鑑定
    報告書附於本院95年度禁字第201 號卷宗無誤，且原告丁○○業已經本院前述95年度禁字第201 號案件宣告為禁治產人
    ，堪信原告丁○○確已因本次車禍致使陷入心神喪失之程度
    ，確有由他人為全天候照護之需要，故此部分費用之支出亦
    屬增加生活上之需要，自得請求被告損害賠償。又原告丁○○主張：其自94年9 月25日起至95年3 月31日（共計188 天
    ）止，共計花費388,500 元（每日2,100 元計算，共計為18
    5 日），此雖有原告所提出之免用統一發票收據1 紙在卷足
    憑，惟本院審酌以原告丁○○現存之意識狀態，確實需要他
    人進行全天候之照護，且原告丁○○之法定代理人甲○○亦
    自94年11月30日起即申請外籍監護工來台照護原告丁○○（
    參見本院卷宗第63頁），故自94年12月1 日起即應由原告丁○○之法定代理人甲○○所申請之外籍監護工進行照護，則
    原告丁○○僅得請求自94年9 月25日起至94年11月30日止，
    全天候2100元之看護照顧費用，共計138,600 元（2,100 ×
    66＝138,600） 。又依據內政部93年度臺灣地區女性簡易生
    命表所示，原告丁○○於系爭車禍發生時為43歲，其平均餘
    命應為37.7年，原告丁○○僅請求以37年計算，則自94年12
    月1 日起計算至平均餘命為止，其每月應支出之外籍監護工
    費用應為20,722元（參見本院卷宗第63頁，筌得國際開發有
    限公司說明函），雖原告丁○○主張另應支出外籍監護工之
    膳食費4,500 元，然因膳食費用是否皆須由雇主提供，以個
    案而論應屬不一而足，故此部分本院認並非屬原告聘請外籍
    監護工之必要支出，原告僅得以每月20,722元計算聘僱外籍
    監護工之費用。再依據年別5%複式霍夫曼計算法（第一年不
    扣除中間利息），原告得請求之看護費用應為：5,290,266
    元，【其計算式為：[248664 ×21.00000000 （此為應受扶
    養37年之霍夫曼係數）]=0000000 （小數點以下四捨五入）
    】。則原告丁○○得請求之看護費用合計應為5,428,866 元
    ，逾此部分，即屬無據。
(4)、再按不法侵害他人之身體、健康、名譽、自由、信用、隱私
    、貞操，或不法侵害其他人格法益而情節重大者，被害人雖
    非財產上之損害，亦得請求賠償相當之金額。民法第195 條
    第1 項前段亦有明文。原告丁○○、乙○○主張基於系爭侵
    權行為而分別請求精神慰撫金300 萬元、10萬元等語。經查
    本件原告丁○○因所受傷害，致癱瘓在床，喪失自行料理生
    活之能力，亦無法照顧家庭，其精神上遭受痛苦甚為巨大，
    原告乙○○則因所受傷害致受有左足第三趾股骨折、左足挫
    傷合併擦傷、右肩挫傷等傷害，而原告丁○○為國中畢業，
    名下有多筆股利、租賃所得，並有房屋2 戶、土地1 筆；原
    告乙○○則為台大會計系畢業，名下有利息及股利、薪資所
    得，而被告名下則有股利及薪資所得等情，業經兩造陳明（
    見本院卷第73至第86頁），本院斟酌兩造之身分、資力、原
    告受害程度、及被告肇事後至本件刑事附帶民事訴訟提起迄
    今之態度等情，認原告丁○○、乙○○得請求之精神慰撫金
    分別以1,000,000 元及60,000元為允當，至逾此部分之請求
    應予駁回。
(5)、總計，原告丁○○得請求被告賠償之侵權行為損害賠償金額
    為9,285,794元（586,418 ＋2,270,510 ＋5,428,866 ＋
    1,000,000 ＝9,085,794） ，原告乙○○得請求被告賠償之
    金額為60,000元。
六、按損害之發生或擴大，被害人與有過失者，法院得減輕賠償
    金額，或免除之；前二項之規定，於被害人之代理人或使用
    人與有過失者，準用之。民法第217 條第1 項、第3 項分別
    定有明文；又機車駕駛人為後座之人的使用人，有過失相抵
    法則之適用。最高法院74年度台上字第1170號判決可資參照
    。又本件依據臺灣省桃園縣車輛行車事故鑑定委員會鑑定意
    見書所載：「柒、鑑定意見：1 、丙○○駕駛自用小客車行
    經無號誌交岔路口未減速慢行做隨時停車之準備與丁○○駕
    駛重型機車支線道左轉彎未讓直行車先行同為肇事因。」（
    參見本院95年度桃交簡字第1338號刑事卷宗第28頁），足認
    原告丁○○騎乘GYK-182 號重型機車，搭載原告乙○○，行
    駛至系爭車禍事故發生處時，確有未禮讓三民路之幹線道直
    行車先行，而貿然自支線之中福街駛出（原欲在三民路與中
    福街口間二中央分隔島間缺口處左轉）至三民路行駛之疏失
    ，則原告丁○○就本次侵權行為事故損害之發生顯然與有過
    失，而原告乙○○搭乘其車，顯然就亦肇致損害之擴大，則
    依衡平之原則，自應有過失相抵之適用。本院審酌上情，認
    原告丁○○、乙○○，應負擔百分之40之過失責任，被告則
    應負百分之60之過失責任，爰依民法第217 條規定，酌減賠
    償金額。經酌減後原告僅得就損害金額百分之60向被告請求
    ，經核計結果，原告可請求賠償金額為5,451,476 元（計算
    式如下：9,285,794 元×60 %=5,571,476）。原告乙○○得
    請求之金額為36,000元（計算式如下：60,000×60 %＝36,0
    00），又原告丁○○於車禍發生後，已領取強制汽車保險理
    賠金1,700,000 元，而依強制汽車責任保險法第32條規定：
    「保險人依本法所為之保險給付，視為被保險人損害賠償金
    額之一部分；被保險人受賠償請求時，得扣除之。」，原告
    丁○○既已領取保險金1,700,000 元，應自就其所受損害額
    內扣除之，又被告於事故發生時，亦以賠償原告丁○○200,
    000 元，此為原告所不爭執，則扣除此2 筆金額後，原告丁○○得請求被告給付之金額應為3,671,476 元（5,571,476
    －1,900,000 ＝3,551,476） 。
七、綜上所述，原告丁○○得請求被告賠償醫療費用支出586,41
    8 元、喪失勞動能力之損害5,428,866 元、看護費用2,270,
    510 元與精神慰撫金1,000,000 元，共計9,285,794 元；原
    告乙○○得請求被告賠償精神慰撫金60,000元，而計算原告
    與有過失比例，並扣除原告丁○○業已領取之強制汽車保險
    理賠金1,700,000 元與被告業已賠償原告丁○○之200,000
    元後，原告丁○○、乙○○依據侵權行為法律關係，分別請
    求被告給付3,671,476 元、36,000元，即屬有據，應予准許
    。末按，給付無確定期限者，債務人於債權人得請求給付時
    ，經其催告而未為給付，自受催告時起，負遲延責任。其經
    債權人起訴而送達訴狀，或依督促程序送達支付命令，或為
    其他相類之行為者，與催告有同一之效力；遲延之債務，以
    支付金錢為標的者，債權人得請求依法定利率計算之遲延利
    息；應付利息之債務，其利率未經約定，亦無法律可據者，
    週年利率為5%，民法第229 條第2 項、第233 條第1 項前段
    、第203 條分別定有明文。本件係屬侵權行為損害賠償之債
    ，自屬無確定期限者；又係以支付金錢為標的，則依上揭法
    律規定，原告丁○○就被告應給付之金額中3,210,713 元部
    分，以及原告乙○○就被告應給付之36,000元部分，均一併
    請求自刑事附帶民事起訴狀繕本送達被告翌日之95年9 月22
    日起，與原告丁○○就被告應給付之另460,763 元（即醫療
    費用擴張聲明部分）自97年5 月14日（擴張聲明狀送達被告
    後）起至清償日止，按法定利率即年息5%計算之利息，洵屬
    有據，均應准許，逾此部分之請求，為無理由，不應准許。
八、原告丁○○陳明願供擔保請准宣告假執行與免為假執行，經
    核並無不合，爰酌訂相當金額擔保之。原告乙○○陳明願供
    擔保聲請宣告假執行，經核其勝訴部分所命之給付在500,00
    0 元以下，本院爰依職權宣告假執行，原告就該部分假執行
    之聲請僅係促使法院職權之發動，本院無庸為准駁之裁定。
    另原告敗訴部分之假執行聲請，則因訴之駁回而失所依附，
    應併予駁回之。
據上論結，本件原告之訴，為一部有理由，一部無理由，依民事
訴訟法第79條、第389 條第1 項第5 款、第390 條第2 項，判決
如主文。
中    華    民    國    97    年    5     月    30    日
                  民事第三庭    法  官  陳清怡
以上正本係照原本作成。
如對本判決上訴，須於判決送達後20日內向本院提出上訴狀。
中    華    民    國    97    年    5     月    30    日
                                書記官  劉璟佳


司法院資訊處製作；財團法人民間司法改革基金會備份。
